【裁判字號】    95,上易,1917
【裁判日期】    951003
【裁判案由】    侵占等
【裁判全文】
臺灣高等法院刑事判決                95年度上易字第1917號
上  訴  人
即  自訴人  戊  ○
被      告  丙○○
被      告  丁○○
被      告  甲○○
                    （現另案於臺灣臺北監獄執行中）
            乙○○
上列上訴人因侵占案件，不服臺灣臺北地方法院93年度自更(一)字
第4號，中華民國95年8月16日第一審判決，提起上訴，本院判決
如下：
    主  文
上訴駁回。
    理  由
一、自訴意旨略稱：緣被告甲○○（係新一強化塑膠股份有限公
    司負責人）與被告丁○○（係華業投資股份有限公司負責人
    ，下簡稱華業公司）：
  (一)民國八十六年三月間，在臺北市螢火蟲西餐廳內，被告乙○○介紹被告甲○○、丙○○後，由被告甲○○向自訴人詐稱
    ：得介紹金主款新臺幣（下同）五百萬元予自訴人，但需以
    中和鄉○○○段外南勢角小段二六九之一一五、一一六地號
    土地設定抵押（登記名義人：袁穎生、張明偉，現為臺北縣
    中和市○○段○九八七、○九八八、○九八八之一地號）云
    云，惟雙方至臺北市○○路之環球資融公司，卻設定抵押貸
    款權二千五百萬元，其中被告甲○○使用三百萬元、自訴人
    使用二百萬元，而土地信託登記人袁穎生亦發現不實，經請
    求拿回資料，遭拖延一日始取回土地資料。
  (二)又於八十六年四月間，被告丙○○又以同一理由鼓吹借貸，
    並保證與被告甲○○為不同公司。惟八十六年六月二十四日
    ，自訴人與被告丙○○在臺北市○○○路○段五九號七樓，
    訂立借款契約，約定：自訴人借款二百萬元，半年無須支付
    利息，其後四分利，另需支付佣金費用二十萬元等情，並將
    相關資料、及擔保本票二百萬元交付。惟事實上自訴人僅取
    得一百六十萬元，故被告丙○○侵占四十萬元、二百萬元之
    本票，故被告丙○○涉犯刑法第三百三十五條之侵占罪嫌，
    另將土地取走部分，被告甲○○、丙○○、丁○○、乙○○
    涉犯刑法第三百三十九條第一項之詐欺取財罪。
  (三)惟被告三人竟利用自訴人於八十六年六月二十五日遭他案羈
    押之際，違反約定，於八十六年六月間以華業公司、被告丁○○名義，以前揭土地向環球公司借得二千五百萬元、設定
    三千萬元抵押，並由被告丁○○交付五百萬元本票，且系爭
    土地又遭轉賣。而八十七年六月，被告甲○○無法應付自訴
    人要求交出土地資料之要求，竟轉要求自訴人清償六百萬元
    ，始配合辦理塗銷設定。迄八十六年九月間蘇錦霞律師告知
    ：被告丙○○多取得二十萬元（僅取得八十萬元、及被告丙○○之本票）等語，惟無法聯絡被告丙○○以實其說，且其
    後因欲出賣土地均無法聯絡被告丙○○取回土地所有權狀，
    始知受騙等語。
二、按自訴之提起應委任律師行之；又自訴人未委任代理人，法
    院應定期間以裁定命其委任代理人，逾期仍不委任者，應諭
    知不受理之判決，刑事訴訟法第三百十九條第二項、第三百
    二十九條第二項分別定有明文，此為自訴必備之法定程式。
    又按刑事案件一經提起公訴、自訴或上訴而繫屬於法院，在
    該審級法院繫屬中，訴訟主體相互間即發生訴訟上之權利義
    務關係，此訴訟關係，法院與當事人均應受其拘束，故訴訟
    繫屬繼續中，訴訟關係固然存在，該繫屬法院自應加以審判
    ，但一經終局裁判，審級訴訟關係即已消滅，從而自訴案件
    倘經繫屬之第一審或第二審法院為終局判決，原有審級之訴
    訟關係即歸於消滅，當事人若表示不服，提起第二審或第三
    審上訴，乃繫屬於另一審級之開始，與該上訴審發生另一審
    級之訴訟關係，觀諸刑事訴訟法施行法第七條之三前段明定
    九十二年九月一日施行之修正刑事訴訟法施行前，已「繫屬
    於各級法院之案件」，其以後之訴訟程序，應依修正刑事訴
    訟法終結之自明。參照刑事訴訟法第三十八條準用第三十條
    規定及司法院院字第一七五五號解釋，自訴人委任律師為代
    理人之委任狀，應於每一審級提出，案件於該審級終結後，
    原有委任效力即不復存在。則自訴案件已為第一審或第二審
    判決者，原有審級訴訟關係既歸消滅，其後提起上訴時，本
    諸舊程序用舊法，新程序用新法之一般原則，重新繫屬於上
    訴審之自訴案件，自訴人應依修正後之規定委任律師為代理
    人。準此，倘自訴人於修正刑事訴訟法施行後，始提起上訴
    ，依首開說明，自應依新法之規定，委任律師為代理人，如
    未委任，第二審法院應裁定命其補正，最高法院九十四年度
    台非字第四七號判決、最高法院九十四年度第六、七次刑事
    庭會議紀錄可資參照。
三、本件自訴人戊○於九十二年九月一日修正刑事訴訟法施行前
    即九十一年十二月十一日向法院自訴被告丙○○、甲○○、
    丁○○等上開侵占等案件，經原審法院於九十二年九月五日
    第一審判決不受理後，因自訴人不服而向本院（第二審法院
    ）提起上訴，嗣經本院將原判決撤銷，發回原審法院更審，
    而於九十三年一月三十日繫屬。按第一審之判決如經第二審
    撤銷發回，即為另一個新的第一審程序之開始，此有前揭最
    高法院民刑庭總會決議可資參照，而本院撤銷原判決發回原
    審法院更審時，刑事訴訟法既已修正施行，依首開說明，自
    應依新法之規定，委任律師為代理人，如未委任，應裁定命
    其補正。
四、查本件自訴人戊○所提之前開侵占等案件，並未委任律師為
    代理人，此有卷附之自訴狀可稽，揆諸前揭之說明，自訴人
    提起本件自訴其起訴之程式顯有未備，從而，原審依刑事訴
    訟法第三百四十三條、第二百七十三條第五項及第三百十九
    條第二項之規定，於九十五年八月四日裁定命自訴人於七日
    內補正此一欠缺，該裁定書正本已於九十五年八月八日送達
    於自訴人指定送達代收處所「臺北市○○○路○段五九號七
    樓」，由受雇之大廈管委會收受，有送達證書在卷可稽，惟
    自訴人迄未補正委任律師為代理人，其自訴之程序違背規定
    ，原審因而於九十五年八月十六日為不受理之判決，於法並
    無不合，應予維持。
五、按刑事訴訟法關於自訴程序之部分規定，於九十二年一月十
    四修正，同年九月一日施行，修正施行後之刑事訴訟法增定
    第三百十九條第二項：「自訴之提起應委任律師行之。」之
    規定，採強制委任律師為代理人之自訴制度，主要目的亦係
    在保護被害人權益，因本法第一百六十一條、第一百六十三
    條等條文修正施行後，刑事訴訟改以「改良式當事人進行主
    義」為原則，在強調自訴人舉證責任之同時，若任由無相當
    法律知識之被害人自行提起自訴，無法為適當之陳述，極易
    敗訴，是立於平等及保障人權之出發點，並避免自訴人濫行
    自訴或不重視其訴訟，特增設該條項之規定，使於公訴案件
    中，檢察官在審判期日所得為，例如論告、辯論等訴訟行為
    ，均應委由與檢察官同具相當法律知識之律師所任之自訴代
    理人為之，此觀諸前揭修正之刑事訴訟法第三百十九條第二
    項之立法意旨自明。自訴人上訴意旨仍爭執無庸委任律師為
    之，而未依原判決之旨委任律師為代理人及提出委任書狀，
    核無理由，應予駁回，並不經言詞辯論為之。
據上論斷，應依刑事訴訟法第368條、第372條，判決如主文。
中    華    民    國    95    年    10    月    3     日
                  刑事第五庭  審判長法  官  吳    敦
                                    法  官  張 傳 栗
                                    法  官  吳 啟 民
以上正本證明與原本無異。
不得上訴。
                                    書記官  江 采 廷
中    華    民    國    95    年    10    月    4     日


司法院資訊處製作；財團法人民間司法改革基金會備份。
